臺灣臺南地方法院民事判決　　　　　　　　 94年度國字第8號
原　　　　告　乙○○
兼訴訟代理人　丙○○
被　　　　告　交通部觀光局雲嘉南濱海國家風景區管理處
法定代理人　　己○○
訴訟代理人　　賴鴻鳴　律師
　　　　　　　黃俊達　律師
　　　　　　　莊信泰　律師
被　 　　 告　丁○○○○
法定代理人　　戊○○
訴訟代理人　　王進輝　律師
參　加　人　　甲○○
上列當事人間請求侵權行為損害賠償事件，經本院於民國96年3
月20日言詞辯論終結，判決如下：
    主  文
被告應連帶給付原告丙○○新台幣拾柒萬壹仟貳佰肆拾壹元，
應連帶給付原告乙○○新台幣肆萬貳仟貳佰伍拾玖元。
原告其餘之訴駁回。
訴訟費用新台幣萬壹仟玖佰玖拾柒元，其中新台幣肆仟貳佰捌
拾柒元應由被告連帶負擔，新台幣壹萬伍仟貳佰玖拾伍元應由原
告丙○○負擔，新台幣壹萬貳仟肆佰壹拾伍元應由原告乙○○負
擔。
參加訴訟之訴訟費用由參加人負擔。
本判決原告勝訴部分得假執行，但被告各以新台幣拾柒萬壹仟
貳佰肆拾壹元為原告丙○○，以新台幣肆萬貳仟貳佰伍拾玖元為
原告乙○○預供擔保後，各得免為假執行。
    事實及理由
壹、程序方面：
一、按訴狀送達後，原告不得將原訴變更或追加他訴，但經被告
    同意，或因擴張或減縮應受判決事項之聲明者，不在此限，
    民事訴訟法第255條第1項第1款、第3款定有明文。本件原僅
    有原告丙○○1人起訴，並以丁○○○○管理委員會為被告
    之一，嗣於民國95年2月7日當庭撤回對被告丁○○○○管理
    委員會之訴訟，並追加丁○○○○為被告，復於95年6月20
    日當庭追加原告乙○○，並向被告請求連帶給付新台幣1,20
    0,000元，上開撤回、追加，均經被告同意在案。另原告丙○○起訴原請求被告應給付3,691,257元，嗣於94年10月21
    日擴張請求被告2人應負連帶給付之責，並減縮聲明請求之
    範圍為1,826,432元，就原告依國家賠償法及侵權行為法律
    關係請求損害賠償之請求權並未變更，僅係聲明範圍之擴張
    及減縮，核屬擴張及減縮應受判決事項之聲明，揆之前揭說
    明，本院自應准許，合先說明。
二、次按就兩造之訴訟有法律上利害關係之第三人，為輔助一造
    起見，於該訴訟繫屬中，得為參加，民事訴訟法第58條第1
    項定有明文。所謂法律上之利害關係者，即因兩造所受裁判
    之結果，而自己亦須受其影響，或其所輔助之當事人敗訴，
    其私法上地位將受不利益者而言 (最高法院17年聲字第42號
    判例、92年度台抗字第331號判決參照)。本件原告起訴主張
    第三人王金水於94年4月23日，在被告台南市丁○○○○廟
    埕前，遭第三人甲○○駕駛車號N2-8883號自小客車倒車時
    ，撞及在被告丁○○○○前由被告交通部觀光局雲嘉南濱海
    國家風景區管理處所設置之景觀燈，使景觀燈倒塌後撞擊王
    金水之右前顱破裂，送醫急救不治死亡，被告則抗辯本件係
    第三人甲○○違規停車所致，與被告2人無關，則本件訴訟
    結果，對第三人甲○○是否應負共同侵權行為責任自有影響
    ，故其聲明參加訴訟，揆之前揭說明，自應准許。
貳、得心證之理由：
一、原告起訴主張：
(一)緣原告之父王金水於94年4月23日隨同基隆市安樂區嘉仁里
    長青會前往雲嘉南濱海風景區參加台江四草生態之旅，同日
    下午4時14分，因參加人甲○○駕駛車號N2-8883號自小客車
    倒車時撞及路旁，由被告交通部觀光局雲嘉南濱海國家風景
    區管理處依「台南市丁○○○○周邊景觀改善工程」所設置
    之景觀燈，使景觀燈倒塌後撞擊王金水之右前顱破裂，送醫
    急救不治死亡，案經台灣台南地方法院檢察署檢察官勘驗肇
    事現場時，發現肇事景觀燈燈座與燈桿脫離，燈桿底部有三
    個螺絲固定孔未見固定螺絲，肇事車為倒車起步，距離肇事
    景觀燈不過1公尺餘，撞擊點 (後保險桿)無損而肇事燈座與
    燈桿卻脫落傾倒，景觀燈之設置或管理顯有缺失。
(二)被告交通部觀光局雲嘉南濱海國家風景區管理處部分：
  1.「台南市丁○○○○周邊景觀改善工程」既為國家受益行政
    處分而設置，則該改善工程與相關設施應屬國有財產法第4
    條所稱之公共用財產，國有財產之轉移、贈與依法均有要式
    規定，況上開工程除景觀高燈外，尚包括停車空間、廟埕人
    行廣場改善工程、烤肉區等，景觀高燈共有36支，豈有僅該
    肇事景觀高燈給付予被告丁○○○○所有之情事。而依被告
    丁○○○○之陳述，與台南市政府94南11月14日南市交觀字
    第09417516770號函釋，上開工程相關設施，於94年4月23日
    事故發生時，確屬於被告交通部觀光局雲嘉南濱海國家風景
    區管理處管理之公有公共設施。
  2.又前項工程自93年8月25日施工，至93年12月16日竣工，94
    年3月25日完成驗收，然自93年12月10日至94年4月7日間，
    僅景觀燈部分即發生5次遭車輛撞擊傾倒之公安事件，肇事
    之景觀燈與94年1月21日遭車輛撞擊倒塌之景觀燈同設於被
    告丁○○○○埕左側抹香鯨陳列館前，嗣該項工程之景觀燈
    已於94年5月14日以被告丁○○○○無法有效管制廟埕前車
    輛進出之安全秩序為由，全數拆除，雖被告交通部觀光局雲
    嘉南濱海國家風景區管理處推稱係受丁○○○○之請求而為
    ，然其係於移交丁○○○○前，將該工程中所有燈具盡數拆
    除，顯見其對有關燈具之設置地點與燈具結構不良早有認知
    ，且該工程之景觀燈從施工至驗收完成，短短半年間，即連
    續5次遭車輛撞擊傾倒，被告交通部觀光局雲嘉南濱海國家
    風景區管理處均不能有效改善 (如增設景觀燈護欄與反光標
    誌警示) 與即時管理(如派員對違規車輛之管制、取締)。
  3.被告交通部觀光局雲嘉南濱海國家風景區管理處為風景特定
    區專設管理機構，對國家風景特定區內違規車輛管理、取締
    等措施，發展觀光條例、風景特定區管理規則、國家風景區
    管理處組織通則、雲嘉南濱海國家風景區管理處辦事細則等
    相關法律，已有明文規範，被告交通部觀光局雲嘉南濱海國
    家風景區管理處對此職務之執行，係屬危險防止或危險管理
    之措施，期以增進風景特定區內之旅遊安全保障之法定任務
    ，不受所有權拘束之限制，亦無不作為之裁量空間，不容被
    告以行政給付與行政公權力不及於供公共使用之私有土地管
    領權等理由而卸責，其怠於執行職務，致被害人王金水死亡
    ，自應負國家賠償之責任。
(三)被告丁○○○○部分：
    丁○○○○乃地方民眾信仰中心，更為國家級風景特定區內
    遊憩據點，其設有管理委員會管理廟方事務，並經營觀光膠
    筏遊湖與抹香鯨館展覽等營利事業，為管理廟方事務，對於
    遊客與香客人車在廟埕人行廣場安全秩序管理與安全維護，
    自有其義務。前開工程自施工至驗收，短短半年間即已有5
    次遭車輛撞倒之紀錄，同址更於94年1月21日發生過車輛撞
    擊景觀燈倒塌事件，足見此非偶發事件，被告丁○○○○對
    景觀燈倒塌可能造成之傷害應有認知，詎其均未派員疏導或
    洽請行政機關執行管制、取締以盡其防止結果發生之義務。
    系爭事故發生時為連續假日，遊人正熾，被告縱未受託行使
    公權力，亦得促請管理單位執行職務或協助管理，自應負管
    理疏失之責。
(四)請求損害之範圍：
  1.被告交通部觀光局雲嘉南濱海國家風景區管理處就景觀燈之
    設置、管理有欠缺並怠於執行職務，與被告丁○○○○疏於
    管理，亦係被害人王金水死亡之共同原因，原告自得依國家
    賠償法第2條第2項後段、第3條第1項、民法第184條、第185
    條規定，請求被告2人負連帶侵權損害賠償責任，並依民法
    第192條、第193條、第194條請求賠償損害。原告丙○○為
    被害人王金水之子，因被繼承人王金水死亡，共計支出殯葬
    費新台幣607,850元、醫療費用18,582元，並請求精神慰撫
    金1,200,000元，共計1,826,432元，又原告乙○○亦為被害
    人王金水之子，亦因其死亡而精神受有痛苦，爰亦請求慰撫
    金1,200,000元。
  2.原告受領之強制汽車責任保險理賠，與民法通稱債權之發生
    性質不同，係國家為使汽車交通事故所致體傷、殘廢或死亡
    之受害人迅速獲得基本保障之保險給付，且被告等並非該法
    所稱之被保險人，自無該法之適用。
(五)並聲明：請求判決被告應連帶給付原告丙○○1,826,432元
    ，應連帶給付原告乙○○1,200,000元。
二、被告及參加人則辯稱：
(一)被告交通部觀光局雲嘉南濱海國家風景區管理處部分：
  1.肇事景觀燈係因「台南市丁○○○○周邊景觀改善工程」而
    設置，該工程內容包括停車空間、廟埕廣場改善、烤肉區…
    等，而前開設置行為係家國家為提供給付、服務、照顧等方
    法，增進公共及社會成員之利益，以達成國家任務之行為，
    屬給付行政之範疇，而肇事景觀燈設置地點之所有權人丁○○○○，就給付行政之觀點及民法第811條附合之規定，該
    肇事景觀燈已非屬公有，而屬被告丁○○○○所有。
  2.被告否認景觀燈之設置有缺失，請原告舉證以實其說。被撞
    倒景觀燈係由第三人青境工程顧問有限公司 (下簡稱青境公
    司)設計監造，由第三人華城營造工程股份有限公司 (下簡
    稱華城公司)承攬施作，於93年12月16日竣工，94年3月25
    日由被告會同台南市政交通局、文化局及丁○○○○管理委
    員會會同辦理驗收，其設計、施工均無缺失，該景觀燈除外
    圍3根螺絲固定外，內圍部分係以3處錏焊焊接固定，已符合
    設置於人行廣場通常應有之功能，原告主張景觀燈桿底部有
    3個螺絲固定孔卻未見固定螺絲，應有誤會。而丁○○○○
    前廣場及鯨魚館前本設立禁止停車標誌及車阻燈以禁止車輛
    進入，上開二處禁止停車標誌為廟方所設置，足見該廟埕廣
    場及鯨魚館前之地均為廟方管理之地，被告對於車輛是否禁
    入廟前廣場及鯨魚館前之地並無管理之責，又景觀燈設計在
    目前並無防撞的國家標準，且亦設計於禁止車輛進入之地點
    ，況肇事汽車重達1,000公斤餘，加上後退之重力加速度撞
    擊景觀燈時至少也有1,000公斤餘之力量，已超過該景觀燈
    設置於人行廣場之通常應有之功能範圍，被告就景觀燈之設
    置行為亦應無過失。
  3.其次，本件被害人損害之發生，係因丁○○○○無法有效管
    理進入其廟區之車輛，致肇事者及參加人甲○○未將所駕駛
    之車號N2 -8883號自小客車停放丁○○○○旁之停車場，而
    擅自駛入廟前人行廣場後直接停放於人行廣場內之抹香鯨陳
    列館前，復因甲○○未盡其注意義務倒車技術不佳，而撞倒
    景觀燈，砸到被害人王金水，損害之發生既非肇因於景觀燈
    之瑕疵，而係因丁○○○○管理不當及肇事者甲○○之過失
    行為，是以被告設置行為與被害人損害之發生，無相當因果
    關係。
  4.至原告另主張據地方人士受訪中表示該批景觀燈自驗收後即
    因結構問題先後折斷數根之事實，原告否認之。又被告於肇
    事後將所有景觀燈全數拆除，係因丁○○○○以無法有效管
    理車輛停入設置停車場，致汽車擅入非停車區域 (廟前人行
    廣場、烤肉區等)，為避免車輛誤入非停車區域發生類似事
    件，及為辦大型廟會活動等由，要求被告拆除，被告依其請
    求方將景觀燈拆除，非如原告主張之情。
  5.原告請求之醫療費用18,582元部分，其中奇美醫院太平間收
    費明細部分應非醫療費用，其餘15,482元部分無意見，另請
    求之喪葬費用、慰撫金額誠屬過高，再原告已領取強制汽車
    責任險理賠金1,515,482元，依強制汽車責任保險法規定，
    應予扣除。
  6.並聲明：請求駁回原告之訴。
(二)被告丁○○○○部分：
  1.系爭景觀燈是於95年5月17日始辦理移交被告，本件事故則
    發生於94年4月23日，在移交之前被告無從管理。且事故發
    生當時及地點有清楚「禁止停車」之告示牌，且有規劃停車
    場，有指標指示遊客將車輛停放於停車場，只是沒有派人員
    管制，人員之管制、標誌、標線、燈號、告示牌應屬管制之
    一部分，被告已作了標線、告示牌及停車場，該景觀工程於
    廟前廣場設置有28個車阻燈管制車輛進入，無奈仍有人違規
    停車，被告於證人即交通部觀光局雲嘉南濱海國家風景區管
    理處工務課技士汪南龍於94年4月13日辦理路線勘驗時，有
    告知烤肉區有景觀燈傾倒情形，第三人華城公司工程師陳長
    杰亦製作「景觀高燈傾倒紀錄」給汪南龍，且94年4月13日
    向汪南龍、己○○反應，其現勘紀錄亦載有「廟方建議該處
    不要設置景觀燈，經全體現勘與會人員確認，同意該已斷燈
    柱不再補設」等情，基上，被告已盡注意及告知之責任。
  2.又本件景觀燈工程是由被告交通部觀光局雲嘉南濱海國家風
    景區管理處委託青境公司設計、監造，被告並未參與，該工
    程施工品質、結構之良窳，被告亦無能力知悉。而系爭景觀
    燈沒有耐撞標準，路燈只有抗風速標準，且裝設在車輛到達
    不了的地方，該燈具品質、結構之良窳又非被告所能控制，
    而第三人駕駛車輛違規與否，亦同樣非被告所能防範。
  3.再參加人甲○○不遵循標誌進入廟方所設之停車場停車，又
    不遵守廟方禁止停車之標誌，將車駛入事故發生地點，實難
    認為必發生撞倒景觀燈之結果，該景觀燈非因長久傾斜而倒
    下肇事，而係正常狀態下遭甲○○駕車撞倒而肇事，足見甲○○駕車撞倒景觀燈造成被害人死亡，實係發生危害之獨立
    原因，被害人非因被告未管制車輛進入廟前廣場而致生死亡
    之結果，兩者無因果關係。
  4.原告請求喪葬費中關於功德三壇156,000元、花海30呎90,00
    0元，實屬過高，又已領強制汽車保險金1,515,482元部分，
    因該強制險保險金之給付，視為加害人甲○○損害賠償之一
    部分，在該消滅之債務，被告同免其責任 (被告否認有過失
    )。
  5.並聲明：請求判決駁回原告之訴，如受不利之判決，願供擔
    保請准宣告免為假執行。
(三)參加人甲○○部分：
  1.否認所駕駛之自小客車有撞倒景觀燈並因此撞到被害人，初
    於警詢時參加人就表示沒有撞到景觀燈，是警察表示當時只
    有參加人開車，而且很靠近景觀燈，若不是參加人撞到，那
    會是何人撞到，當時不知道如何回答，警詢筆錄才會紀載參
    加人有承認有撞到景觀燈，是到95年1月16日檢察官現場勘
    驗，才發現參加人並沒有撞到景觀燈，而是當時遊客很多，
    大家推擠去撞倒的，因為景觀燈一開始就不夠牢固。
  2.並聲明：請求判決駁回原告之訴。
三、兩造不爭執事項：
(一)原告之父王金水於94年4月23日下午4時14分許，在丁○○○○廟埕前即抹香黥陳列館前，因第三人甲○○駕駛車號N2-8
    883號自小客車倒車時，撞及矗立於該處之景觀燈，致景觀
    燈倒塌撞擊王金水，使其前顱破裂，經送醫延至94年4月26
    日上午9時20分傷重不治死亡。
(二)景觀燈工程屬「台南市丁○○○○周邊景觀改善工程」項目
    之一，係被告交通部觀光局雲嘉南濱海風景管理處委託第三
    人青境公司設計監造、華成公司承攬施作，於93年12月16日
    完工，並於94年3月25日經相關單位完成驗收。
(三)原告與被告丁○○○○管理委員會對交通部觀光局雲嘉南濱
    海國家風景區管理處94年11月25日函及其附件無意見。
(四)被告對原告所提出之奇美醫院醫療費用收據無意見。
(五)原告已因汽車強制險理賠而受領新台幣1,515,482元之保險
    金。
(六)本件事故發生地點之土地所有權係屬於丁○○○○所有。
(七)原告對被告所提出之證據資料之真正均不爭執。
四、按公務員於執行職務行使公權力時，因故意或過失不法侵害
    人民自由或權利者，國家應負損害賠償責任。公務員怠於執
    行職務，致人民自由或權利遭受損害者亦同。又公有公共設
    施因設置或管理有欠缺，致人民生命、身體或財產受損害者
    ，國家應負損害賠償責任，國家賠償法第2條第2項、第3條
    第1項分別定有明文。又因故意或過失，不法侵害他人之權
    利者，負損害賠償責任，民法第184條第1項前段亦有明定。
    原告主張其父王金水於94年4月23日前往雲嘉南濱海風景區
    參加台江四草生態之旅，同日下午4時14分，因參加人甲○○駕駛車號N2-8883號自小客車倒車時撞及路旁，由被告交
    通部觀光局雲嘉南濱海國家風景區管理處依「台南市丁○○○○周邊景觀改善工程」所設置之景觀燈，使景觀燈倒塌後
    撞擊王金水之右前顱破裂，送醫急救不治死亡之事實，業據
    提出戶口名簿、交通事故現場勘驗圖、台灣台南地方法院檢
    察署相驗屍體證明書各1份、照片6幀為證，被告2人對此亦
    不爭執，自堪信為真實。惟被告交通部觀光局雲嘉南濱海國
    家風景區管理處則以該景觀燈非公有公共設施，且其設置、
    管理無欠缺，並已移交被告丁○○○○管理為由，被告丁○○○○則以系爭景觀燈其未參與裝設過程且尚未移交為由，
    及被告2人均以事故之發生與景觀燈之設置缺失與否無相當
    因果關係等語置辯。原告依上開規定請求被告2人負損害賠
    償責任，則首應審究者，厥為系爭景觀燈是否為公有公共設
    施？被告交通部觀光局雲嘉南濱海國家風景區管理處有無怠
    於執行職務，或就公有公共設施設置或管理有欠缺？而被告
    丁○○○○有無未盡管理之責，因不作為而致被害人死亡？
    及被告2人所為與損害之發生間有無相當因果關係？茲分述
    本院得心證之理由如下：
(一)查被害人王金水係因參加人甲○○駕駛上開自小客車於前開
    時地，倒車時不慎撞倒系爭景觀燈，致景觀燈斷裂傾倒撞擊
    被害人，使其不治死亡等情，業經檢察官督同法醫師相驗屬
    實，參加人甲○○並因涉嫌過失致人於死罪嫌，經檢察官提
    起公訴在案，現於本院刑事庭審理中等情，業經本院調取本
    院95年度交訴字第51號刑事卷宗核閱無訛，參加人甲○○於
    警詢時，亦自承上情屬實 (見上開刑事案件相驗卷宗第6頁)
    ，於檢察官偵訊時，亦對其過失致死罪嫌表示認罪 (見同上
    開相驗卷宗第66頁)，而現場目擊證人吳福松於本院刑事庭
    95 年5月22日履勘現場時，亦證稱其目睹參加人甲○○倒車
    時，車尾保險桿中央偏左處撞到景觀燈，景觀燈再砸到被害
    人王金水頭部等情屬實 (見本院上開刑事卷1第79頁)，堪認
    被害人王金水確實係因參加人甲○○於上開時、地倒車時，
    其所駕駛之自小客車車尾保險桿撞擊系爭景觀燈，致景觀燈
    傾倒而撞擊被害人，使其傷重不治死亡等情無訛，參加人於
    本院審理時，改稱未駕車於倒車時撞擊景觀燈使其傾倒云云
    ，自不足採，合先說明。
(二)被告交通部觀光局雲嘉南濱海國家風景區管理處部分：
  1.按凡供公共使用或供公務使用之設施，事實上處於國家或地
    方自治團體管理狀態者，均有國家賠償法第3條之適用，並
    不以國家或地方自治團體所有為限，以符合國家賠償法之立
    法本旨 (最高法院94年台上字第2327判例參照)。又行為本
    質上屬於統治權主體即國家應行完成之公共任務者，例如道
    路、公園、停車場、堤防、港埠、上下水道等公共設施之建
    設，應認為係行使公權力之行為，而非一種私法上之契約行
    為，如有公共設施設置或管理有欠缺，致人民生命、身體或
    財產受損害者，國家仍應負國家賠償之責。
  2.經查：系爭景觀燈係被告為配合地方需求，及考量提升觀光
    遊憩品質，所承辦規劃「台南市丁○○○○週邊景觀改善工
    程」之一，規劃過程均邀集台南市政府、四草里辦公處、王
    昱婷立法委員服務處及丁○○○○等相關單位研議討論確認
    後設計發包施工等情，有被告94年11月25日觀雲秘字第0940
    004556號函可憑 (見本院卷第144頁)，顯係被告本於其職掌
    所完成之公共工程，並屬供公眾使用之設施，為具有公法性
    質之給付行政行為，而非行政私法行為。而系爭景觀燈係被
    告委託青境公司設計監造、華城公司承攬施作，於93年12月
    16 日竣工，94年3月25日驗收等情，有原告所提出被告94年
    9月27日觀雲秘字第0940003467號函及所附系爭景觀燈設置
    相關資料可稽 (見本院卷第66頁)，被告對此亦不爭執，而
    系爭丁○○○○週邊景觀改善工程，係至94年5月17日始移
    交予被告丁○○○○等情，亦有被告丁○○○○提出之移交
    清冊1紙可按 (見本院卷第222頁)，證人即當時為丁○○○○管理委員吳坤瑞於上開刑事庭亦證稱，當時還在施工，景
    觀燈的鑰匙本要交給會計小姐，但他時常不在，伊剛好住在
    廟旁，所以就寄放給他，且是工人交付的，並非被告交通部
    觀光局雲嘉南濱海國家風景區管理處或台南市政府之人員等
    情屬實 (見上開刑事卷2宗95年11月9日審判筆錄)，被告交
    通部觀光局雲嘉南濱海國家風景區管理處自不能以鑰匙已交
    付被告丁○○○○管理委員吳坤瑞保管，即謂系爭景觀燈於
    事故發生時已移交予被告丁○○○○管理，另系爭景觀燈被
    告亦未移交予台南市政府經管等情，亦有台南市政府94年11
    月14日南市交觀字第09417516770號函附卷可稽 (見本院卷
    第136頁)。此外，被告交通部觀光局雲嘉南濱海國家風景區
    管理處亦未提出其於事故發生前已確實將系爭景觀燈之管理
    移交予被告丁○○○○之證明，則系爭景觀燈之設置既係被
    告承辦之公共工程之一，其設置即為國家公權力之行使，與
    其設置處所是否屬於私人土地無關，又於事故發生時，既尚
    未移交予他人管理，自仍應由被告負管理之責，揆之前揭最
    高法院判例意旨，系爭景觀燈自仍屬國家賠償法第3條所指
    之公有公共設施。至該景觀燈內圍部分係以3處錏焊焊接固
    定，外圍再以3根螺絲固定，換言之，景觀燈之底盤是以可
    活動之螺絲固定等情，亦為被告自承之事實，則該景觀燈顯
    可隨時移除，而非以長久固定於土地上為目的，參酌民法第
    66、67條之規定，其仍保有本身為動產之性質，自無從因附
    合而成為被設置所在土地之成分，進而謂其已屬土地所有權
    人即被告丁○○○○所有，故被告交通部觀光局雲嘉南濱海
    國家風景區管理處以給付行政及民法第811條附合之觀點，
    否認系爭景觀燈非公有公共設施云云，尚不足採。
  3.次按當事人主張有利於己之事實者，就其事實有舉證之責任
    ，民事訴訟法第277條但書定有明文。原告主張被告交通部
    觀光局雲嘉南濱海國家風景區管理處就系爭景觀燈之設置有
    欠缺，對此有利於己之事實，依上開說明，自應由原告先負
    舉證之責。雖原告主張檢察官履勘現場時，發現系爭景觀燈
    底部有3個螺絲孔，卻未見固定螺絲 (見上開刑事案件相驗
    卷宗第20頁)等情，然系爭景觀燈係被告委由青境公司設計
    監造，由第三人華城公司承攬施作，於93年12月16日竣工，
    94年3月25日辦理驗收等情，已如前述，而該景觀燈除外圍3
    根螺絲固定外，內圍部分係以3點錏焊 (每點錏焊2公分)焊
    接固定等情，亦有原告提出出售系爭景觀燈之廠商原長企業
    股份有限公司 (下簡稱原長公司)出廠證明書附卷可稽 ( 見
    本院卷第75至77頁)，而系爭景觀燈底座有以基礎螺絲固定
    ，至於底板3個螺絲孔是用以裝設假螺絲便於以後底盤與底
    座間之焊接等情，亦經證人青境公司監造主任黃祺峰、駐地
    監造吳俊彥、原長公司台中分公司協理李慶恆於前開刑事案
    件中證稱無訛 (見本院上開刑事卷2宗95年11月9日之審判筆
    錄)，換言之，原告所見系爭景觀燈上之3個小螺絲圓孔，應
    係裝設假螺絲以便焊接底盤固定之用，非依該處裝設螺絲固
    定景觀燈之底盤，原告所指有見3個螺絲孔，卻未見固定螺
    絲，而質疑系爭景觀燈之設置有欠缺，應有誤會。
  4.且系爭肇事之景觀燈因已傾倒，已無法個別測試其正常裝置
    時，所能抗拒之外力若干，然同型之景觀燈燈座經原長公司
    於94年5月7日做一測試平台將燈座裝設後，委託機械金屬工
    業研究發展中心依抗壓測試結果，其破壞負荷達840/kgf等
    情，有原告提出之原長公司函及所附機械金屬工業研究發展
    中心機械實驗室委託試驗報告表可憑 (見本院卷第81至83頁
    ) ，原告對此亦不爭執，則依其測試結果，系爭景觀燈燈座
    所能承受之負荷，已逾一般人徒手所能施加之力量，參以系
    爭景觀燈係設置於被告丁○○○○前廟埕禁止車輛通行之處
    ，則系爭景觀燈遭參加人甲○○以自小客車撞倒，自非設置
    景觀燈之初所可預見，並強求其設置時，應具有抗拒車輛撞
    擊之效用，況參加人甲○○當時所駕駛者為中華1597c.c.89
    年 (西元2000年)9 月出廠、型式LC1.62SDA之自用小客車，
    有參加人甲○○提出之行車執照可稽 (見本院卷第171頁)，
    經本院詢問原廠中華汽車工業股份有限公司，該車空車時重
    量即已達1,16 5(1,175)kg等情，有該公司95年1月18日 (95
    )中車服發字第950086號函及所附汽油車車輛規格表可憑 (
    見本院卷第182至183頁)，參酌參加人甲○○自承當時其倒
    車時速約一、二十公里，開始倒車時距景觀燈約2、3公尺之
    事實 (見本院卷第274頁)，則以車重約1,165(1,175)kg，以
    時速一、二十公里，往後行駛2、3公尺之情形下，使系爭景
    觀燈因遭撞擊傾倒，進而撞擊被害人，顯非係因系爭景觀燈
    最初之設置有何欠缺所致。此外，原告亦未提出系爭景觀燈
    之設置有何欠缺之積極證據以實其說，其此部分之主張，尚
    無可採。
  5.次按法律規定之內容非僅屬授予國家機關推行公共事務之權
    限，而其目的係為保護人民生命、身體及財產等法益，且法
    律對主管機關應執行職務行使公權力之事項規定明確，該管
    機關公務員依此規定對可得特定之人所負作為義務已無不作
    為之裁量餘地，猶因故意或過失怠於執行職務，致特定人之
    自由或權利遭受損害，被害人得依國家賠償法第2條第2項後
    段，向國家請求損害賠償，固經司法院大法官會議釋字第46
    9號解釋在案。然依該解釋，必依規定公務員對可得特定之
    人所負作為義務已無不作為之裁量餘地，猶因故意或過失怠
    於執行職務，致特定人之自由或權利遭受損害，始可使國家
    賠償機關負賠償之責，況國家賠償責任之成立，以公務員不
    法之行為，與損害之發生，有相當因果關係為要件。苟有此
    行為，按諸一般情形，不適於發生此項損害，即無相當因果
    關係。行為與行為後所生之條件相競合而生結果，二者倘無
    必然結合之可能，行為與結果，仍無相當因果關係之可言。
    原告所舉風景特定區管理規則第1條第2項、第13條第1項第2
    款、國家風景區管理處組織通則第2條第1項第6款、第2條第
    1項第10款、交通部觀光局雲嘉南濱海國家風景區管理辦事
    細則第6條第1項第1款、第6款、第7款等規定，均係就被告
    交通部觀光局雲嘉南濱海國家風景區管理處對風景區之管理
    依據、事項與範圍為規範，其對象係不特定人，且對系爭景
    觀燈之設置或拆除並非無裁量餘地，被害人亦無因上開規定
    ，對被告有公法上之請求權，經向被告請求，而被告仍不作
    為之情事，況被告於上開處所設置景觀燈，或若如原告所主
    張未及時拆除景觀燈，並非必然發生事後景觀燈遭參加人撞
    倒，使其傾倒後撞擊被害人王金水之結果發生，兩者間實無
    相當因果關係，則原告引用上開規定，主張被告怠於執行職
    務，而有應負國家賠償之情形，亦不足採。
  6.惟按國家賠償法第3條所定公共設施設置或管理欠缺所生國
    家賠償責任之立法，旨在使政府對於提供人民使用之公共設
    施，負有維護通常安全狀態之義務，重在公共設施不具通常
    應有之安全狀態或功能時，其設置或管理機關是否積極並有
    效為足以防止危險或損害發生之具體行為，倘其設置或管理
    機關對於防止損害之發生，已為及時且必要之具體措施，即
    應認其管理並無欠缺，自不生國家賠償責任，故國家賠償法
    第3條公有公共設施之管理有無欠缺，須視其設置或管理機
    關有無即時採取足以防止危險損害發生之具體措施為斷 (最
    高法院92年度台上字第2672號判決參照)。又所謂公有公共
    設施管理之欠缺，係指公共設施建造後之維持、修繕及保管
    不完全，不具備通常應有之狀態、作用或功能，致缺乏安全
    性而言，此安全性有無欠缺，應依通常情況，考量各項客觀
    因素認定之，即應綜合公共設施之構造、用法、場所之環境
    及利用狀況等情事，客觀、具體、個別決定。
  7.經查：系爭景觀工程自93年8月25日施工，93年12月16日竣
    工，94年3月25日驗收等情，已如前述，而丁○○○○周邊
    景觀燈於完工後，即曾多次遭車輛撞倒，丁○○○○並曾向
    被告交通部觀光局雲嘉南濱海國家風景區管理處反應等情，
    業據上開刑事案件之被告即當時任丁○○○○管理委員會主
    任委員陳平常於偵查中陳述明確 (見94年度偵字第11693號
    偵查卷第134、135頁)，同案刑事被告即被告交通部觀光局
    雲嘉南濱海國家風景區管理處之代表人己○○及證人即被告
    工務課課長吳盛崑、技士汪南龍於偵查中亦不否認，94 年4
    月13日陳平常確實有向其反應景觀燈遭車輛撞倒乙情無訛 (
    見同上開偵查卷第151頁)，並有交通部觀光局雲嘉南濱海國
    家風景區管理處研商有關「丁○○○○週邊景觀改善工程之
    綠美化植栽種植苦揀現勘事宜」94年4月13日現勘紀錄，其
    結論載有：「有關烤肉區入口處原設置之景觀高燈，因遊客
    車輛進出烤肉區，已誤撞斷該燈柱兩次，為避免車輛肇事糾
    紛及遊客安全，廟方建議該處不要設置景觀高燈，經全體現
    勘與會人員確認，同意該已斷燈柱不再補設」等語 (見本院
    上開刑事卷2宗95年11月9日證人所提出)。而依刑事被告陳
    平常於偵查中，對檢察官訊問：「既然景觀燈曾被車輛撞倒
    多次，為何不禁止車輛進入景觀燈設置處？」時，供稱：「
    因為之前沒有禁止車輛進入」等語 (見94年度偵字第11693
    號偵查卷第151頁)，足見丁○○○○前廣場於本件景觀改善
    工程設置廟前人行廣場前，並未禁止車輛進入，參酌丁○○○○位於台南市四草古蹟保存區，亦在台江遊憩風景區內，
    並為地方民間信仰中心，為地方民眾、外地遊客與信徒經常
    往來之地，被告於施工前，亦曾與被告丁○○○○、第三人
    青境公司召開協調會，丁○○○○於會中並表示「希望於廟
    前廣場多增設車阻燈，由現在設計的5公尺一座，增為2.5公
    尺一座，以防遊客的車輛誤闖廟埕」等情，有該協調會議紀
    錄可憑 (見上開偵查卷第16頁)。則被告於設置之初，將廟
    前廣場設為人行徒步區，並禁止車輛進入，其應可預見設置
    之初，必有民眾因不知而擅自將車輛駛入該區之可能，雖被
    告已於該處設置車阻燈，然該車阻燈間距達2.5公尺，已較
    一般自用小客車之車身為寬，顯不足以阻隔車輛進入該人行
    廣場，且由事後參加人甲○○得以駕車進入該處觀之，該車
    阻燈之設置，亦顯見並未能發生阻絕車輛進入之作用。被告
    既已有設置後可能有車輛闖入該廟前廣場之預見，復於94年
    4月13日履勘該處工程時，已經廟方告知，而知悉設置於烤
    肉區之景觀燈有多次遭車輛撞倒之事故，則其應即對其他設
    置景觀燈之處所，加強相關保障安全之措施，以防景觀燈再
    遭車輛撞倒，致傷及遊客之情事發生，詎其均未即時採取足
    以防止危險損害發生之具體措施，放任景觀燈設置於可能遭
    車輛撞倒傷及遊客之環境中，自難謂其對此公共設施之管理
    無欠缺。
  8.雖被告以該處為丁○○○○私人土地，其無從管理為辯。然
    本件事故發生時，該景觀工程尚未移交丁○○○○乙情，已
    如前述，被告既為該公有公共設施之設置及管理機關，對設
    於風景區內其所管理之公共設施，自不能因其設於私人土地
    上，即謂其不能管理，更不能以該處已設置車阻燈 (該車阻
    燈並未能有效防止車輛闖入，已如前述)，及被告丁○○○○已於該處立有禁止停車之標誌，而免除其應積極管理，以
    防止損害發生之責，被告上開所辯，自不足採。
(三)被告丁○○○○部分：
  　系爭景觀燈工程於事故發生時，尚未移交予被告丁○○○○
    乙情，固經本院認定如上。然系爭景觀工程，係被告交通部
    觀光局雲嘉南濱海國家風景區管理處為配合地方需求所規劃
    ，規劃過程均邀集被告丁○○○○研議討論確認後設計發包
    施工等情，有上開被告交通部觀光局雲嘉南濱海國家風景區
    管理處94年11月25日觀雲祕字第0940004556號函可憑，參酌
    前開協調會議紀錄與現勘紀錄，堪認被告丁○○○○廟前廣
    場設為人行廣場，禁止車輛進入，並對該處架設景觀燈乙節
    ，均有同意並參與討論，參以丁○○○○為地方民間信仰中
    心，更為地方民眾、外地遊客與信徒經常往來之地，已如前
    述，丁○○○○並曾於與被告交通部觀光局雲嘉南濱海國家
    風景區管理處召開之協調會中表示希望於廟前廣場多增設車
    阻燈，以防遊客的車輛誤闖廟埕等情，則被告應可預見設置
    之初，必有民眾因不知而擅自將車輛駛入該區之可能，且於
    事故發生前，就景觀燈多次遭車輛撞倒乙情，曾向被告交通
    部觀光局雲嘉南濱海國家風景區管理處反應，並希望其遭撞
    倒景觀燈之烤肉區處不要再設置景觀燈，則其更可預見該處
    如遭車輛違規進入，將有可能發生撞倒景觀燈，致傷及遊客
    之事發生，則被告亦應積極為防止車輛闖入廟前廣場之管理
    行為，以防止該危險之發生，雖被告抗辯該處已設有車阻燈
    ，然該車阻燈並未發揮阻止車輛進入廟埕之作用，已如前述
    ，而被告雖又抗辯有架設禁止停車之標誌等語，然參以刑事
    被告即被告丁○○○○管理委員會前主任委員陳平常於偵查
    中，對檢察官訊問：「既然景觀燈曾被車輛撞倒多次，為何
    不禁止車輛進入景觀燈設置處？」時，供稱：「因為之前沒
    有禁止車輛進入」等語，及參加人甲○○陳述該處被告丁○○○○並未禁止車輛進入等語，可知被告當時縱設有禁止停
    車之標誌，其實仍消極的放任車輛違規進入廟前廣場，並未
    為禁止或防止車輛進入事故發生地點之積極作為，應可認定
    。被告丁○○○○既消極放任車輛進入設置有景觀燈之廟前
    廣場，則此一放任車輛進入廟前廣場之行為，將有發生車輛
    撞擊景觀燈使其傾倒而傷及行人之危險，又為其所預見，被
    告丁○○○○即負有防範此危險發生之義務。
(四)被告交通部觀光局雲嘉南濱海國家風景區管理處就公有公共
    設施管理之欠缺，與被告丁○○○○消極不作為，與損害之
    發生有無相當因果關係？
  1.按所謂相當因果關係，係以行為人之行為所造成的客觀存在
    事實為觀察，依吾人智識經驗判斷，通常均有發生同樣損害
    結果之可能者，該行為人之行為，即與損害間有因果關係。
    準此，倘被害人之身體狀況，加上外來之加害行為，在通常
    情況下即會發生該當結果時，仍應認加害行為與損害間有相
    當因果關係存在 (最高法院95年度台上字第449號判決參照)
    。又按侵權行為損害賠償責任規範之目的乃在防範危險，凡
    因自己之行為致有發生一定損害之危險時，即負有防範危險
    發生之義務。如因防範危險之發生，依當時情況，應有所作
    為，即得防止危險之發生者，則因其不作為，致他人之權利
    受損害，其不作為與損害之間即有因果關係，應負不作為侵
    權損害賠償責任 (最高法90年度台上字第1682號判決參照)
    。
  2.雖被害人王金水係因參加人甲○○倒車時，因車尾保險桿撞
    擊景觀燈，遭傾倒之景觀燈撞擊頭部而不治死亡，然如被告
    交通部觀光局雲嘉南濱海國家風景區管理處當時曾積極為及
    時且必要之具體措施，有為防止車輛進入或防止景觀燈遭車
    輛撞倒等有效足以防止危險或損害發生之具體行為，使該處
    廟前廣場具有行人於該處行走，有不遭受車輛撞擊景觀燈傾
    倒而撞傷之危險之安全狀態，或被告丁○○○○曾有積極禁
    止或防止參加人甲○○駕車進入事故發生地點之管制行為，
    將不致發生參加人甲○○於倒車時，因撞擊設於該處景觀燈
    ，致景觀燈傾倒而撞擊被害人，使其不治死亡之結果發生，
    故被告2人上述管理之欠缺與消極之不作為，亦是致使損害
    結果發生之共同原因，兩者間與損害之發生均有相當因果關
    係，實堪認定。
(五)被告交通部觀光局雲嘉南濱海國家風景區管理處對所管理之
    公有公共設施既有管理欠缺之情事，被告丁○○○○亦有不
    法侵權行為，均是致使被害人死亡之共同原因，則原告依國
    家賠償法第3條第1項，及民法第184條第1項前段、第185條
    規定，請求被告2人負連帶損害賠償責任，自屬有據。
五、原告得請求損害賠償之範圍：
(一)按不法侵害他人致死者，對於支出醫療及增加生活上需要之
    費用或殯葬費之人，亦應負損害賠償責任。又不法侵害他人
    致死者，被害人之父、母、子、女及配偶，雖非財產上之損
    害，亦得請求賠償相當之金額，民法第192條第1項、第194
    條分別定有明文。
(二)茲分述原告得請求損害之範圍如下：
  1.喪葬費用部分：
  (1)按殯葬費為收殮及埋葬費用，其賠償範圍應以實際支出之費
    用為準，且應斟酌被害人當地之習俗、被害人之身分、地位
    及生前經濟狀況決定之。又按死者家屬依習俗，請法師為死
    亡者誦經超渡，目前已成為葬禮告別式中所常見，此項儀式
    既已為葬禮所常見，已成社會習俗，其支出自為必要之殯葬
    費用。又葬禮中作為擺設靈堂、鮮花，做為告別式場之支出
    亦屬必要之殯葬費用。
  (2)原告丙○○主張其因被害人王金水死亡，其支出殯葬費用60
    7,850元之事實，業據提出收據1紙為憑，被告對其真正亦不
    爭執，堪信為真實。核其中功德156,00 0元 (已准許道士頌
    經部分)、樂隊30,000元 (已准許花車大鼓亭、孝女部分)、
    花海90,000元部分 (因已准許花籃、花圈部分)，因有重複
    ，核非必要，及禮簿、收據200元、題名簿、簽字筆250元，
    係記錄祭悼者所用，毛巾15,000元係支付予給付奠儀者，核
    非殯葬之必要費用，及所列代收各項小費6,000元部分，支
    出原因未明，無從認定屬必要費用，應予扣除外，餘310,40
    0元，核屬必要費用，應予准許。另被害人王金水死亡，於
    奇美醫院太平間共支出3,100元部分，亦有原告提出之該醫
    院收費明細表1紙可稽，核其項目應屬殯葬費用 (原告丙○○誤列於醫療費用項目)，且屬必要，應一併准許。
  2.醫療費用部分：
    原告丙○○主張其因被害人王金水死亡，其支出醫療費用
    15,482元部分 (其中3,100元部分，已改列於殯葬費用)，業
    據提出奇美醫院收據3紙為證，而依該收據所載項目為材料
    費、檢查費、病房費、麻醉費、輸血費、診察費、護理費、
    手術費、材料費、藥劑費、治療費等，參酌被害人王金生係
    因頭部壓砸傷合併骨折，致顱腦損傷合併顱內出血而死亡等
    情，有原告提出之臺南地方法院檢察署相驗屍體證明書1紙
    可稽 (見本院卷第8頁)，其受傷部分在頭部，而經急救不治
    死亡之情形，其所支出之醫療費用，應均屬必要費用，應予
    准許。
  3.精神慰撫金部分：
  (1)按非財產上損害之慰撫金數額，究竟若干為適當，法院應斟
    酌兩造身分、地位及經濟狀況決定之。原告丙○○、乙○○
    2人均為被害人王金水之子，有戶籍謄本可憑，自得依上開
    民法第195條規定，對被告請求精神慰撫金。
  (2)被害人王金水因被告之不法侵害行為而死亡，其為28年9月
    23日出生之人，有其戶口名簿可按 (見本院卷第6頁)，94年
    4月23日死亡時已年滿65歲，原告丙○○、乙○○為被害人
    之子，正待承歡膝下，盡人子孝道，今遭逢此變故，頓失至
    親，哀痛逾恆，在身心上自均受有相當大之痛苦，精神上確
    實受有痛苦，本院斟酌上開情狀，並斟酌原告丙○○為警察
    專科學校畢業（有原告丙○○之畢業證書附卷可稽，見本院
    卷第215頁），現任基隆市警察局第四分局警員 (有在職證
    明書可憑，見本院卷第216頁)，原告丙○○目前未婚，原告
    乙○○已離婚 (有原告戶籍謄本可稽，見本院卷第213至214
    頁），原告丙○○名下有房屋1棟、土地3筆、存款利息所得
    ，並因擔任警員而有固定薪資收入、原告乙○○名下有房屋
    、土地各1筆、投資1筆等情（有原告丙○○提出之各類所得
    扣繳暨免扣繳憑單、本院依職權調取稅務電子閘門財產所得
    調件明細表處證明書可稽，見本院卷第217頁、第226至234
    頁），及被告交通部觀光局雲嘉南濱海國家風景區管理處為
    一國家機關，被告丁○○○○為一民間宗教團體等事項，認
    原告丙○○、乙○○各得請求之精神賠償以800,000元為適
    當。
  4.綜上，原告丙○○得請求之損害賠償金額應為1,128,982元
    （殯葬費用310,400元+3,100元+醫療費用15,482+精神慰撫
    金800,000=1,128,982元，原乙○○部分得請求之金額為800
    ,000元（精神慰藉金800,000元）。
(三)惟按保險人依強制汽車責任保險法規定所為之保險給付，視
    為被保險人損害賠償金額之一部分；被保險人受賠償請求時
    ，得扣除之，強制汽車責任保險法第32條定有明文。又因連
    帶債務人中之一人為清償、代物清償、提存、抵銷或混同而
    債務消滅者，他債務人亦同免其責任，民法第274條亦有明
    定。從而保險公司所給付被害人之保險金，可視為加害人所
    付損害賠償金額之一部分，受害人倘已自保險金獲得滿足，
    自不得又對加害人再事請求，則依前開民法第274條之規定
    ，與被保險人負連帶賠償責任之人，自同免其責任。本件原
    告已自保險公司領取1,515,482元之保險金等情，業經原告
    自承在卷 (見本院卷第175頁)，揆之前開說明，視為參加人
    甲○○已賠償之金額，自應由原告得請求之損害賠償額中扣
    除，換言之，即應各扣除757,741元 (1,515,482/2=757,741
    )，故而原告2人扣除已領取之保險金後，各得請求之損害金
    額，原告丙○○部分為371,241元（1,128,982-757,741=371
    ,241)，原告乙○○部分為42,259元 (800,000-757,741=42,
    259）。
六、綜上所述，被告交通部觀光局雲嘉南濱海國家風景區管理處
    對公有公共設施之管理既有欠缺，依國家賠償法第3條第1項
    規定，應負國家賠償責任，被告丁○○○○因消極不作為，
    致損害發生，依民法第184條第1項前段，亦應負損害賠償之
    責，且因均為損害發生之共同原因，依民法185條規定，應
    負連帶賠償之責，且原告得向被告請求之損害賠償金額各為
    原告丙○○部分371,241元，原告乙○○部分42,259元。從
    而，原告本於國家賠償法第3條第1項及民法侵權行為之法律
    關係，請求被告連帶給付原告丙○○371,241元、原告乙○○42,259元，為有理由，應予准許，逾此範圍之請求，即屬
    無據，不應准許。
七、本件原告勝訴部分即本院命被告給付部分未逾500,000元，
    本院應依民事訴訟法第389條第1項第5款規定依職權宣告得
    假執行，又被告丁○○○○請准宣告供擔保免為假執行，經
    核無不核，又被告交通部觀光局雲嘉南濱海國家風景區管理
    處本院亦依職權，均酌定相當擔保金額，分別准免為假執行
    。
八、另法院為終局判決時，應依職權為訴訟費用之裁判，民事訴
    訟法第87條第1項定有明文，參酌同法第91條第1項規定法院
    未於訴訟費用之裁判確定其費用額者，第一審受訴法院於該
    裁判有執行力後，應依聲請以裁定確定之之立法意旨，法院
    於終局判決時可一併確定其費用額為原則，僅未一併確定費
    用額時，始例外於判決有執行力後，依聲請確定之。故本院
    自得於本件判決時，一併確定兩造應負擔之訴訟費用額。查
    本件原告丙○○起訴時原請求被告給付3, 691,257元，其裁
    判費為37,630元，嗣原告丙○○部分減縮請求為1,826,432
    元，經核其裁判費為19,117元，關於原告丙○○減縮請求部
    分差額之訴訟費用18,513元，應由原告自行負擔，不另諭知
    ，合先說明。另原告於訴訟中追加原告乙○○請求1,200,00
    0元部分，經核其訴訟費用為12,880元，加計前述19,117元
    ，共計訴訟費用為31,997元。本院酌量本件原告各別請求之
    數額，及均僅部分勝訴之情形，認訴訟費用應由被告連帶負
    擔千分之134，餘由原告丙○○負擔千分之478，原告乙○○
    負擔百分之388。至本件原告除支出前述裁判費31,997元外
    ，未有其餘訴訟費用之支出，則依前述比例計算，確定本件
    訴訟費用其中被告應連帶負擔4,287元 (不足1元部分，4捨5
    入)，原告丙○○應負擔15,295元 (不足1元部分，4捨5入
     )，原告乙○○應負擔12,415元 (不足1元部分，4捨5入)。
    至參加訴訟人甲○○目前雖尚未實際有訴訟費用之支出，惟
    為避免訴訟終結後如產生參加訴訟之費用，究由何人負擔產
    生疑義，爰依民事訴訟法第86條第1項前段規定，於此一併
    宣告就參加訴訟所生之訴訟費用應由參加人負擔。
九、又本件判決結果已臻明確，兩造其餘主張或攻擊防禦方法，
    經本院審酌後，認對判決結果不生影響，故不再逐一論述，
    併此敘明。
十、結論：原告之訴為一部有理由，一部分無理由，依民事訴訟
    法第79條、第85條第1項但書、第2項、第87條第1項、第86
    條第1項前段、第389條第1項第5款、第392條第2項、第3項
    ，判決如主文。
中　　華　　民　　國　　96　　年　　 3　　月　　30　　日
                  民事第五庭    法　官　高榮宏
以上正本係照原本作成。
如對本判決上訴，須於判決送達後20日內向本院提出上訴狀。
中　　華　　民　　國　　96　　年　　 3　　月　　30　　日
                                書記官　陳淑芬
